【裁判字號】    88,易,3292
【裁判日期】    890522
【裁判案由】    詐欺
【裁判全文】
臺灣板橋地方法院刑事判決                        八十八年度易字第三二九二號
    公  訴  人  臺灣板橋地方法院檢察署檢察官
    被      告  乙○○
右列被告因偽造私文書等案件，經檢察官提起公訴（八十八年度偵字第九二三０號
），本院判決如左：
    主  文
乙○○連續行使偽造私文書，足以生損害於他人，處有期徒刑伍月。
    事  實
一、乙○○與丁○○原係同事關係，自民國（下同）八十四年一月五日起，乙○○除
    以配偶黃建州名義，並與丁○○合資參加由會首丙○○所招募之互助會，丁○○
    本身亦以個人及男友陳建勳名義參加該互助會（丁○○參加互助會起訖時間、每
    會金額詳見附表所示）。詎乙○○因需款恐急，利用丁○○均委託其交付會款之
    機會，竟意圖為自己不法所有，基於概括犯意，未經丁○○及丁○○男友陳建勳
    同意，在台北縣三重市○○街七０九之一號四樓會首丙○○住處，連續於附表所
    示時間，擅自冒用丁○○、陳建勳名義，向會首丙○○聲稱代為標會，以填載其
    二人姓氏及載明投標金額之方式，偽造依台灣民間互助會習慣足以為投標意思表
    示及證明之標單競標（標單均已滅失），復加以行使，致使會首丙○○陷於錯誤
    ，乃交付會款予乙○○，足以生損害於丁○○、陳建勳及會首丙○○之權益。嗣
    丁○○本人欲競標會款，經會首告知乃獲悉上情。其屢經催索，乙○○簽發面額
    合計新台幣一百零一萬六千五百元之本票作為清償擔保，詎屆期不獲兌現，梁女
    亦避不見面，丁○○始訴請偵辦。
二、案經被害人丁○○訴請台灣板橋地方法院檢察署檢察官偵查起訴。
    理  由
一、訊據被告乙○○除辯稱附表編號一之互助會係伊徵得丁○○同意出面標取會款，
    及其投標僅需記載金額，無須填記姓名等情外，對右開犯罪事實均坦承不諱。核
    與告訴人丁○○指訴情節相符，並有其執有被告簽發充作清償擔保之本票影本在
    卷足資佐證。證人丙○○亦於本院審理時證稱：丁○○還有一會是用他的男友陳
    建勳的名義跟的，這會是在八十七年二月五日時被乙○○標走，他有無經丁○○
    同意，我不曉得，但丁○○有跟我說她不知道．．．．．．投標時要製作標單，
    只寫姓跟金額，那些標單都丟了．．．．．．八十四年十一月五日及八十五年十
    一月五日之會錢是交給乙○○等語（見本院八十八年十一月四日訊問筆錄）。而
    本院質之告訴人丁○○，其亦否認曾同意被告於八十四年十一月五日代為標取其
    會款，以被告逕以丁○○名義競標並領取前揭會款，而其就徵得丁○○同意乙節
    復未能提出積極證明，本院認丁○○之指訴應非情虛，堪認為事實。另參以證人
    即本件互助會會首丙○○證述投標方式觀之，被告應填載競標金額及投標人姓氏
    製作標單，是以被告辯稱附表編號一之互助會係伊徵得丁○○同意出面標取會款
    ，及其投標僅需記載金額，無須填記姓名云云，無非避重就輕之詞，不足採信，
    本件事證明確，被告犯行堪以認定。
二、依台灣民間互助會習慣，會員於互助會投標時填載姓氏及投標金額所製作之標單
    ，足以為投標意思表示及證明，應屬現行刑法第二百二十條第一項之準私文書，
    故核被告所為係犯刑法第二百二十條第一項、第二百十六條、第二百十條行使偽
    造私文書罪、第三百三十九條第一項詐欺取財罪。其偽造準私文書即互助會標單
    之目的在於行使，偽造之低度行為為行使之高度行為吸收，不另論罪。被告先後
    多次行使偽造準私文書、詐欺取財犯行，犯罪時間緊接，所犯罪名各屬相同，俱
    為連續犯，應各論以一罪並加重其刑。又被告所犯上開二罪有方法結果之牽連犯
    關係，應從一重以犯連續行使偽造準私文書罪處斷。至於被告冒用陳建勳、丁○○名義詐標會款之行使偽造準私文書及詐欺取財（偽以陳建勳名義得標部分）罪
    行，起訴書之犯罪事實及證據與所犯法條未予論列，惟被告此部分犯行與原被訴
    詐欺取財犯行間有牽連犯及連續犯之裁判上一罪關係，仍為起訴效力所及，本院
    應併予審究。爰審酌被告犯罪動機、目的、情節、不法獲利金額、對被害人財產
    法益損害程度及犯罪後態度等一切情狀，量處如主文所示之刑，以資懲戒。被告
    偽造並用以行使之標單因已滅失，該標單及其上署押無庸宣告沒收，附此說明。
三、公訴意旨另稱：被告與丁○○及甲○○原係同事，自八十四年一月五日起，或各
    別或共同出資，並由梁女收集會款後交予會首之方式，參加由會首丙○○所招集
    之互助會，直至八十七年六月間，梁女因需款恐急，竟基於為自己不法所有之概
    括犯意，未經藍、毛二人之同意，擅自冒用其等名義，向會首聲稱代為標會，並
    標得會款，供己花用，事後避不見面，屢經催索，梁女之夫黃建州乃出面應允處
    理毛女之會款債務，藍女之債務部分，則由梁女簽發本票作為付款憑證，詎屆期
    不獲兌現，梁女始終避不見面，始知被騙。認被告尚冒用甲○○名義冒標會款實
    施詐欺取財行為，犯有刑法第三百三十九條第一項詐欺取財罪。另告訴人丁○○
    告訴意旨亦補稱被告於八十六年十月五日，假稱其與被告合資之互助會先讓被告
    標用，再由被告將其與會首共有之互助會乙會移轉讓與丁○○，惟被告事後未依
    約履行，未為任何處理，認被告此部分所為亦犯有詐欺取財罪云云。
四、惟按犯罪事實應依證據認定之，無證據不得推定其犯罪事實，刑事訴訟法第一百
    五十四條定有明文。據本院傳訊證人即會首丙○○查證結果，其於本院八十八年
    十一月四日調查時結證稱：丁○○是在八十六年十月五日自己來標會，她是跟乙○○來的，還跟我說標了會後，錢交給乙○○。甲○○那個會是他或他姊妹來標
    得，錢是我交給乙○○，我記不太記得是她或她姊妹來標的，但我確定是她或她
    姊妹來標的等語。由上等情觀之，丁○○前開互助會係伊自己標取會款後，乃基
    於消費借貸關係轉借予被告使用，被告就此並未冒用丁○○名義得標或對丁○○
    施用詐術騙得會款。而甲○○之互助會亦為甲○○或其姊妹前往投標後，再由會
    首將會款交予被告受領，公訴意旨指稱被告未經甲○○同意，擅自冒用其名義向
    會首聲稱代為標會，並標得會款供己花用，顯與事實不符，而本院復查無其他積
    極證據足認被告犯有公訴及告訴意旨所稱之詐欺取財罪行，此部分不能證明被告
    犯罪，因依公訴及告訴意旨，此與被告本件所犯詐欺取財罪間有連續犯裁判上一
    罪關係，故不另為無罪之諭知。
據上論斷，應依刑事訴訟法第二百九十九條第一項前段，刑法第五十六條、第二百十
六條、第二百二十條第一項、第二百十條、第三百三十九條第一項、第五十五條，罰
金罰鍰提高標準條例第一條前段判決如主文。
本案經檢察官鄭嘉欣到庭執行職務
中    華    民    國      八十九        年      五      月    二十二    日
                                      臺灣板橋地方法院刑事第四庭
                                          法  官  陳  恒  寬
右正本證明與原本無異。
如不服本判決，應於判決送達後十日內，向本院提出上訴狀。
                                          書記官  葉  瑩  庭
中    華    民    國      八十九        年      六      月      三      日
附錄本案所犯法條全文
刑法第二百十條
偽造、變造私文書，足以生損害於公眾或他人者，處五年以下有期徒刑。
刑法第二百十六條
行使第二百十條至第二百十五條之文書者，依偽造、變造文書或登載不實事項或使登
載不實事項之規定處斷。
刑法第三百三十九條
  意圖為自己或第三人不法之所有，以詐術使人將本人或第三人之物交付者，處五年
  以下有期徒刑、拘役或科或併科一千元以下罰金。
  以前項方法得財產上不法之利益或使第三人得之者，亦同。
  前二項之未遂犯罰之。
附表
編號  互助會起訖時間     每會金額   冒標時間    詐騙所得金額  被冒標人
                                              （新台幣）
一    八十四年一月五日   二萬元     八十四年                  丁○○
      起至八十六年七月              十一月五    兩會合計約一
      五日                日          百零一萬六千
                                                五百元
二    八十五年一月十五   一萬元     八十五年
      日起至八十七年十              十一月五                  丁○○
      一月十五日                    日
三    八十六年七月五日   二萬元     八十七年    六十八萬九千  陳建勳
      起至九十年二月五              二月五日    二百元
      日


司法院資訊處製作；財團法人民間司法改革基金會備份。
